【裁判字號】    92,家再,3
【裁判日期】    920527
【裁判案由】    交付補償費
【裁判全文】
臺灣高等法院民事判決                                九十二年度家再字第三號
    再  審原告  乙○○
                丙○○
                丁○○
                戊○○
    共      同
    訴訟代理人  溫瑞鳳律師
    複  代理人  羅  行律師
    再  審被告  甲  ○
    法定代理人  葉甘妹
    訴訟代理人  姜禮增律師
右當事人間交付補償費事件，再審原告對於中華民國八十九年六月二十六日台灣新竹
地方法院八十八年度家訴字第八六號、中華民國九十年一月十七日本院八十九年度家
上字第一九二號確定判決、中華民國九十一年十二月二十六日最高法院九十一年度台
上字第二六○八號判決提起再審，本院判決如左：
    主      文
再審之訴駁回。
再審訴訟費用由再審原告負擔。
    事實及理由
一、再審原告起訴時聲明原為：「(一)原確定判決關於再審原告敗訴確定部分廢棄（台
    灣新竹地方法院八十八年家訴字第八六號、台灣高等法院八十九年字上字第一九
    二號、最高法院九十一年台上字第二六○八號）。(二)再審被告應給付再審原告各
    新台幣（下同）三百一十二萬九千零二十二元，及自八十八年十月十五日起至清
    償日止，按年息百分之五計算之利息」，嗣減縮為「(一)原確定判決關於再審原告
    敗訴確定部分廢棄（台灣新竹地方法院八十八年家訴字第八六號、台灣高等法院
    八十九年字上字第一九二號、最高法院九十一年台上字第二六○八號）。(二)確認
    再審原告對再審被告自新竹縣政府發給之『縣治遷建第二期自段徵收三七五地價
    補償費』，每人各二百六十八萬二千零十九元之領取請求權存在」，核與民事訴
    訟法第四百四十六條第一項但書、第二百五十五條第一項第三款規定相符，應予
    准許，合先敘明。
二、本件再審原告起訴主張：(一)坐落新竹縣竹北市○○○段二四四、二四四之六地號
    土地（下稱系爭耕地）為兩造之父葉土生所承租耕作，承租面積○‧六一二二公
    頃，訂有耕地三七五租約，其上並建有未辦保存登記，門牌號碼為新竹縣竹北市
    十興里二七鄰安溪寮六九號之房屋（下稱系爭房屋）。葉土生於民國六十六年十
    月三十一日死亡，依法系爭耕地之承租權應由兩造共同繼承，惟因管理方便及避
    免辦理繼承權登記手續繁雜，於換訂租約時，兩造乃於與土地所有權人商議後，
    基於委任關係，將兩造共同耕作系爭耕地之承租權信託登記於再審被告甲○名下
    。嗣因無法維持生計，再審原告等雖另謀發展，但並未拋棄耕作權，故系爭耕地
    經辦理區段徵收，可領取之三七五地價補償費一千八百七十七萬四千一百三十三
    元。於民國八十七年間，政府辦理征收系爭土地及房屋，兩造曾邀請同胞兄弟張
    國棟、張國亮（該二人因被收養改姓張）、及已出嫁之姐妹葉秋蘭、葉秀英在場
    ，達成協議如左：耕地之地上物補償費為再審被告所有。耕地補償費部分，
    分成六份。再審被告獨得二份（因其管理有功）。其餘四份，分歸再審原告乙○
    ○、丙○○、丁○○、戊○○，各取得一份。房子部分，因大哥（即再審被告
    ）居住，征收後，無屋居住，補償費就由再審被告獨得，以補貼另購新居。此有
    張國棟、張國亮二人出具之證明書可證，並請傳訊張國棟、張國亮二人及葉秋蘭
    、葉秀英到庭作證；(二)本件最高法院九十一年台上字第二六○八號判決載明：「
    關於廢棄發回部分（即原審命甲○給付乙○○等六人各二十萬五千一百四十七元
    本息部分）：查甲○始終辯稱其弟妹乙○○等六人對補償費無權為請求，此徵諸
    其弟之一丁○○於原審八十九年九月二十一日準備程序期日自承：「二十多年來
    ，我們兄弟都有分擔修繕房屋的錢，房子是在租的地上，我們兄弟同意房屋拆遷
    補償費由我大哥（甲○）領取，大哥領取六分之二，其他兄分六分之一」等語，
    似見兩造對於系爭房屋之補償費已有分配之協議，並非由各繼承人均分。果爾，
    原審認定系爭房屋之拆配補償費仍屬雨造共有、應按應繼分比命甲○給付，即有
    可議。甲○上訴意旨，指摘原判決於其不利部分為不當，求予廢棄，非無理由。
    又系爭房屋之拆遷補償費究竟若干？似未見兩造提出該部分相關資料，案經發回
    ，宜注意及之。」，原確定判決，僅就系爭房屋之補償費認有分配之協議。但就
    系爭土地之補償費之分配協議，卻未予斟酌。再審原告當然得依民事訴訟法第四
    百九十六條第一項第十三款規定，提起本件再審之訴，求為「(一)原確定判決關於
    再審原告敗訴確定部分廢棄（台灣新竹地方法院八十八年家訴字第八六號、台灣
    高等法院八十九年字上字第一九二號、最高法院九十一年台上字第二六○八號）
    。(二)確認再審原告對再審被告自新竹縣政府發給之「縣治遷建第二期自段徵收三
    七五地價補償費」每人各二百六十八萬二千零十九元之領取請求權存在之判決。
三、按「民事訴訟法第四百九十六條第一項第十三款所謂當事人發現未經斟酌之證物
    ，係指前訴訟程序事實審之言詞辯論終結前已存在之證物，因當事人不知有此，
    致未經斟酌，現始知之者而言」，最高法院八十七年度台上字第一一○六號判決
    可供參考（同院八十年度台上字第二六四八號判決亦採相同見解）。查再審原告
    提出之切結書係張國棟、張國亮於本件再審部分民事判決確定後所出具等情，業
    據再審原告陳述明確（見本審卷第三五頁），該證據既係前訴訟程序事實審言詞
    辯論終結後始存在之證物，再審原告自不得依民事訴訟法第四百九十六條第一項
    第十三款規定請求再審，其請求再審，為無理由。
四、按「法院裁判適用法規或解釋法律，係依職權為之，原無待當事人提出其他判決
    以為證據。再審原告提出另一判決，利用其法律上之見解而為有利於己之主張，
    不能謂係民事訴訟法第四百九十六條第一項第十三款之新證物」，最高法院六十
    四年台聲字第五八號裁定可供參考（同院八十六年年度台上字第二二二五號判決
    亦採相同見解），再審原告以最高法院九十一年台上字第二六○八號判決有關房
    屋拆遷補償費之見解，主張本件原確定判決有關三七五地價補償費見解之不當。
    按法院裁判適用法規或解釋法律，本係依職權為之，再審原告提出另一判決，利
    用其法律上之見解而為有利於己之主張，自不能謂係民事訴訟法第四百九十六條
    第一項第十三款之新證物。又最高法院九十一年台上字第二六○八號判決係本件
    之第三審判決，其成立於本院前確定判決事實審言詞辯論終結後，再審原告自不
    得依民事訴訟法第四百九十六條第一項第十三款規定請求再審，其請求再審，為
    無理由。
五、再審原告再審之請求為無理由，本院自無傳訊證人張國棟、張國亮、葉秋蘭、葉
    秀英必要。本件事證已臻明確，兩造其餘攻擊、防禦方法及所舉證據，無礙勝負
    之判斷，爰不一一論列，附此敘明。
六、據上論結，本件再審之訴為無理由，依民事訴訟法第七十八條判決如主文。
中      華      民      國    九十二    年      五      月    二十七    日
                                民事第十二庭
                                    審判長法  官  林  丁  寶
                                          法  官  高  鳳  仙
                                          法  官  林  恩  山
右正本係照原本作成。
如不服本判決，應於收受送達後二十日內向本院提出上訴書狀，其未表明上訴理由者
，應於提出上訴後二十日內向本院補提理由書狀（均須按他造當事人之人數附繕本）
上訴時應提出委任律師或具有律師資格之人之委任狀；委任有律師資格者，另應附具
律師資格證書及釋明委任人與受任人有民事訴訟法第四百六十六條之一第一項但書或
第二項（詳附註）所定關係之釋明文書影本。
中      華      民      國    九十二    年      五      月    二十八    日
                                          書記官  周  淑  靜
附註：
民事訴訟法第四百六十六條之一（第一項、第二項）：
對於第二審判決上訴，上訴人應委任律師為訴訟代理人。但上訴人或其他法定代理人
具有律師資格者，不在此限。
上訴人之配偶、三親等內之血親、二親等內之姻親，或上訴人為法人、中央或地方機
關時，其所屬專任人員具有律師資格並經法院認為適當者，亦得為第三審訴訟代理人
。


司法院資訊處製作；財團法人民間司法改革基金會備份。
